【裁判字號】    98,上,60
【裁判日期】    981021
【裁判案由】    返還貸款
【裁判全文】
臺灣高等法院高雄分院民事判決            98年度上字第60號
上  訴  人  丙○○
訴訟代理人  孫志鴻律師
複 代理 人  陳意青律師
被 上訴 人  丁○○
訴訟代理人  蔡建賢律師
複 代理 人  盧俊誠律師
上列當事人間因返還貨款事件，對於民國98年1 月22日臺灣高雄
地方法院97年度訴字第1449號第一審判決提起上訴，本院於98年
10月7 日辯論終結，茲判決如下：
    主  文
上訴駁回。
第二審訴訟費用由上訴人負擔。
    事 實 及 理 由
一、被上訴人主張：伊於民國97年1 月4 日及同年3 月5 日，分
    別匯款新臺幣（下同）1,140,800 元、1,466,500 元予上訴
    人，向上訴人購買百貨公司禮券，禮券面額共計3,256,000
    元，約定同年3 月20日交貨。詎上訴人於同年3 月28日表示
    延後交貨，又於同月31日表示無法交貨，經伊向上訴人催討
    未果，伊自得解除兩造間之買賣契約，請求返還上訴人已收
    受之買賣價金，爰依解除契約回復原狀及不當得利之法律關
    係，擇一求為命上訴人應給付伊2,607,300 元，及自支付命
    令送達翌日起至清償日止，按年息5%計算之利息，暨以供擔
    保為條件之假執行宣告。
二、上訴人則以：伊固於97年1 月4 日及97年3 月5 日收受被上
    訴人匯款各1,140,800 元、1,466,500 元，惟係因被上訴人
    知悉伊熟識訴外人乙○○，可以較低折扣向乙○○購買百貨
    公司禮券，乃委託伊代為購買，上開款項即係被上訴人委託
    伊購買禮券之費用，故出賣禮券之人並非伊，而係乙○○，
    兩造間僅為委任關係，並無買賣關係。伊收受前開款項後，
    即連同其他委託代購者及伊本身欲購買禮券之價款，分別於
    97年1 月4 日、97年3 月6 日匯款3,500,000 元、5,000,
    000 元至乙○○之銀行帳戶，惟乙○○屆期未交付禮券，伊
    始知受騙，故伊就受被上訴人委任代向乙○○購買禮券一事
    ，確實已盡注意義務等語，資為抗辯。
三、原審判決上訴人應給付被上訴人2,607,300 元，及自97年5
    月20日起至清償日止，按年息5%計算之利息。上訴人不服，
    提起上訴，其上訴聲明：(一)原判決廢棄。(二)被上訴人在第一
    審之訴及其假執行之聲請均駁回。(三)如受不利之判決，願供
    擔保免為假執行。被上訴人則答辯聲明：上訴駁回。
四、兩造不爭執及爭執事項
甲、兩造不爭執事項
  (一)被上訴人自96年4 、5 月間起至97年3 月間止，曾數次購買
    禮券，其交易之方式，均為被上訴人與上訴人就百貨公司禮
    券購買之折扣成數、購買何家百貨公司、禮券數量、禮券面
    額、交貨日期約定明確後，由被上訴人將購買禮券之價額，
    匯入上訴人設於高雄銀行營業部分行000000000-0 帳戶內，
    再由上訴人將上開金額連同其他購買禮券者之款項，由上開
    帳戶匯予乙○○，嗣乙○○於約定交貨日期，將禮券交付予
    上訴人，再由上訴人將被上訴人所購買之禮券交付予被上訴
    人。
  (二)被上訴人於97年1 月4 日及同年3 月5 日，分別向上訴人訂
    購百貨公司禮券，兩次禮券面額共3,256,000 元，總價款為
    2,607,300 元，被上訴人並以郵局匯款方式，分別於同年1
    月4 日將1,140,800 元及同年3 月5 日將1,466,500 元，均
    匯至上訴人上開高雄銀行營業部分行帳戶。
  (三)兩造約定於97年3 月20日上訴人應交付禮券予被上訴人，惟
    屆期上訴人並未交付禮券予被上訴人。
  (四)被上訴人以97年10月16日書狀定3 日期限催告上訴人履行交
    付上開禮券，逾期即解除兩造買賣契約，上訴人業已於同日
    收受上開書狀。
乙、爭執之事項
  (一)兩造間為買賣或委任關係？
  (二)兩造間如為買賣關係，被上訴人主張解除買賣契約，請求上
    訴人返還買賣價金，有無理由？
五、兩造間為買賣或委任關係？
  (一)按稱買賣者，謂當事人約定一方移轉財產權於他方，他方支
    付價金之契約；當事人就標的物及價金互相同意時，買賣契
    約即為成立，民法第345 條定有明文。又稱委任者，謂當事
    人約定，一方委託他方處事務，他方允為處理之契約，民法
    第528 條亦有明文。
  (二)經查，被上訴人自96年4 、5 月間起至97年3 月間止，曾數
    次購買禮券，其交易之方式，均為被上訴人與上訴人就購買
    百貨公司禮券之折扣成數、購買何家百貨公司、禮券數量、
    禮券面額、交貨日期約定明確後，由被上訴人將購買禮券之
    價額，匯入上訴人設於高雄銀行營業部分行000000000-0 帳
    戶內，再由上訴人將上開金額連同其他購買禮券者之款項，
    由上開帳戶匯予乙○○，嗣乙○○於約定交貨日期，將禮券
    交付予上訴人，再由上訴人將被上訴人所購買之禮券交付予
    被上訴人，且被上訴人於97年1 月4 日及同年3 月5 日，分
    別向上訴人訂購禮券，兩次禮券面額共計3,256,000 元，應
    支付總價款為2,607,300 元，被上訴人並以郵局匯款方式，
    分別於同年1 月4 日匯出1,140,800 元及同年3 月5 日匯出
    1,466,500 元，至上訴人設於高雄銀行營業部分行帳戶等情
    ，為兩造不爭執，並有匯款申請書、被上訴人郵局存簿儲金
    簿、上訴人存摺節本為證（原審卷第5 至8 頁、第73頁）。
    由上開兩造交易過程觀之，均係被上訴人直接與上訴人談妥
    購買百貨公司禮券之折扣成數、購買何家百貨公司、禮券數
    量、禮券面額、交貨日期後，再由被上訴人將購買禮券之價
    額匯入上訴人之帳戶內，嗣上訴人於約定日期再交付被上訴
    人購買之禮券予被上訴人，則被上訴人與上訴人係約定上訴
    人移轉禮券之所有權予被上訴人（即交付占有），被上訴人
    支付價金予上訴人之契約，自應為買賣契約，應可認定。
  (三)上訴人雖抗辯，被上訴人係委託上訴人向乙○○購買禮券，
    上訴人對購買何家百貨公司、禮券數量、禮券面額並無同意
    與否之權利，僅就買賣禮券事務進行狀況如實報告，兩造係
    成立無償委任關係，非買賣關係，且上訴人匯予乙○○之金
    額較委託人匯入其帳戶之金額為多，上訴人並無獲利云云。
    惟被上訴人購買禮券，既與上訴人約明購買之折扣成數、購
    買何家百貨公司、禮券數量、禮券面額、交易金額、交貨日
    期，意思表示一致，契約即成立，難認上訴人無同意與否之
    權利。且被上訴人於97年1 月4 日及同年3 月5 日匯款予上
    訴人，係以8 折或9 折購買禮券一節，業經上訴人自認在卷
    （本院卷第173 頁、原審卷第137 頁），惟證人乙○○證稱
    ：上訴人於97年1 月7 日、97年3 月6 日分別匯款予伊，係
    以7 折或75折購買禮券，而非以8 折或85折購買，且上訴人
    並無表示係何人委託其購買，伊亦不過問上訴人購買禮券後
    會如何處理等語（本院卷第171 頁反面），經當庭質之上訴
    人，其對證人乙○○之上開證詞未予否認（本院卷第173 頁
    ），則被上訴人向上訴人購買禮券，上訴人再向其上游乙○
    ○購買後轉賣，並賺取中間差價，且上訴人向乙○○購買時
    ，並未表明係受委任，亦未以受任人或委任之本人身分購買
    ，足見被上訴人係向上訴人購買禮券，並非委託上訴人向乙
    ○○購買禮券，甚為明確。至上訴人雖抗辯其匯予乙○○之
    金額較委託人匯入其帳戶之金額為多，上訴人並無獲利云云
    ，惟上訴人自承其本身亦出資參與集資購買禮券（原審卷第
    48頁、本院卷第28頁），則計算上訴人有無獲利，應將上訴
    人出資額計入，並比較上訴人與乙○○所約定之禮券面額數
    ，以計算上訴人向乙○○購買禮券面額是否多於與被上訴人
    約定之面額，始得認定，而非逕以匯入、匯出金額相減計算
    ，是上訴人上開辯詞並不足認定其無獲利。
  (四)上訴人又抗辯：上訴人係與被上訴人及朋友共同集資以團購
    方式向乙○○購買禮券，被上訴人乃委託上訴人向乙○○購
    買禮券云云。然查，被上訴人固不否認上訴人以集資方式向
    乙○○購買禮券，惟集資之資金來源甚多，或以買賣收受價
    金，或受委任而收取處理事務所需費用等等，不一而足，其
    法律關係應以上訴人與其客戶間個別契約內容定之，尚難謂
    上訴人之集資行為均屬委任關係。本件被上訴人購買百貨公
    司禮券，並與上訴人約定購買之折扣成數、購買何家百貨公
    司、禮券數量、禮券面額、交貨日期後，再由被上訴人將購
    買禮券之價額，匯入上訴人之帳戶內，上訴人再向乙○○購
    買禮券，嗣上訴人於約定日期再交付禮券予被上訴人，且上
    訴人並從中賺取差價，均已認定如前，則兩造間應屬買賣關
    係，而非委任關係，此不因被上訴人是否知悉上訴人係集資
    向乙○○購買禮券而有異。至證人乙○○雖證稱：向伊購買
    禮券都是集資購買，因他們有說等他們朋友的錢進來再匯款
    給伊等語（本院卷第172 頁反面），其證詞僅得證明上訴人
    有集資購買禮券之外部事實，尚無法證明被上訴人匯款予上
    訴人之內部原因為何。又證人戊○○證述：因伊不認識乙○
    ○，所以伊必須透過上訴人跟乙○○買等語（原審卷第79
    頁），惟戊○○與上訴人間之法律關係端視渠等如何約定而
    定，並不足以推論兩造間之法律關係亦然。另上訴人提出台
    灣高雄地方法院（下稱高雄地院）97年度重訴字第56號乙○
    ○詐欺案件之刑事判決（本院卷第31至63頁），其事實欄固
    認定上訴人集資購買等情，惟該判決並無認定被上訴人係委
    任上訴人為集資購買行為，尚難據此即謂兩造間為委任關係
    。是上訴人所辯其係與被上訴人及朋友共同集資向乙○○購
    買禮券，被上訴人係委託上訴人向乙○○購買禮券，兩造係
    成立委任關係，非買賣關係云云，自不可採。
  (五)從而，被上訴人主張兩造間為買賣關係，應為可採，上訴人
    抗辯兩造間為委任關係云云，尚屬無據，並無足取。
六、被上訴人主張解除買賣契約，請求上訴人返還買賣價金，有
    無理由？
  (一)被上訴人既於97年1 月4 日及同年3 月5 日，分別向上訴人
    購買百貨公司禮券，兩次禮券面額共3,256,000 元，總價款
    為2,607,300 元，兩造並約定97年3 月20日交付禮券，被上
    訴人已支付上開款項予上訴人，依民法第348 條第1 項之規
    定，上訴人為禮券之出賣人，自應負交付禮券予被上訴人並
    使其取得所有權之義務，惟屆期上訴人並未交付上開禮券予
    被上訴人，此為上訴人所不爭，已如前述，經被上訴人於97
    年10月16日以民事準備書（一）狀定3 日期限催告上訴人履
    行交付上開禮券，逾期即解除兩造買賣契約，上訴人業已於
    同日收受上開民事準備書（一）狀，有上開書狀可證（原審
    卷第127 至130 頁），上訴人仍未履行，則被上訴人依民法
    第254 條解除兩造買賣契約，自屬合法。
  (二)上訴人雖抗辯，被上訴人於96年1 月至7 月均係委託友人鄭
    妙雲、劉芳君向上訴人委託購買，於96年9 月因禮券調漲，
    被上訴人之夫甲○○遂直接找上訴人代訂，上訴人曾二度告
    知風險自負，且其間曾因禮券延後交付，上訴人將被上訴人
    所付款項匯還情事，是上訴人已盡注意義務，被上訴人此次
    執意訂購而生損害，自不得由上訴人負擔云云。惟證人即被
    上訴人之夫甲○○證稱：伊係向上訴人購買禮券，並未與上
    訴人合意集資購買，剛開始於96年初是透過朋友向上訴人購
    買，上訴人並未告知禮券交付遲延，最好不要買，且伊不知
    乙○○有遲延交付禮券情形等語（本院卷第173 反面至174
    頁），乃否認上訴人有告知危險負擔應自行承擔之事，尚難
    認上訴人已盡注意義務，而謂其不能履行係因不可歸責上訴
    人事由所致。再者，禮券非屬特定物，通常不致給付不能，
    上訴人自不得因乙○○未為交付，即認有給付不能情事。況
    上訴人於乙○○涉犯詐欺案件刑事訴訟中，以其自己為犯罪
    被害人，對乙○○提起刑事附帶民事訴訟，請求乙○○賠償
    所匯款項33,129,000元，並於98年4 月13日成立訴訟上和解
    ，此有高雄地院97年度附民字第334 號、98年度重訴字第
    175 號卷，附有和解筆錄可按（本院卷第94至97頁），此金
    額係包括被上訴人本件匯款1,140,800 元、1,466,500 元在
    內，並為上訴人所不爭（本院卷第113 頁反面），則上訴人
    已認被上訴人本件匯款亦為上訴人所受損害甚明，倘上訴人
    已盡注意義務而無須返還，何有此損害可言。是其抗辯已盡
    注意義務，而應免給付義務云云，殊無理由。
  (三)按契約解除時，當事人雙方回復原狀之義務，除法律另有規
    定或契約另有訂定外，由他方所受領之給付物，應返還之，
    民法第259 條第1 款定有明文。被上訴人既已合法解除買賣
    契約，依上開規定，上訴人自應將被上訴人已支付之買賣價
    返還被上訴人。又被上訴人依解除契約回復原狀之法律關係
    請求，既有理由，其另選擇合併依不當得利之法律關係請求
    ，即無庸再予審酌，附此敘明。
七、綜上所述，被上訴人主張兩造間買賣契約業已解除，應為可
    採，從而，被上訴人本於民法第259 條第1 款規定，請求上
    訴人給付2,607,300 元，及自支付命令送達翌日即97年5 月
    20 日 起至清償日止，按年息5%計算之利息，為有理由，應
    予准許。是則原審判命上訴人如數給付，並依兩造之聲請，
    酌定相當擔保金額，分別為准免假執行之宣告，於法並無不
    合。上訴論旨求予廢棄改判，為無理由，應予駁回。又本件
    判決之基礎已臻明確，兩造其餘攻擊防禦方法及舉證，與判
    決結果不生影響，爰不予贅述，併予敘明。
據上論結，本件上訴為無理由，依民事訴訟法第449 條第1 項、
第78條，判決如主文。
中    華    民    國    98    年    10    月    21    日
                            民事第五庭
                                審判長法官  蔡明宛
                                法      官  曾錦昌
                                法      官  魏式璧
以上正本證明與原本無異。
如對本判決上訴，須於判決送達後20日內向本院提出上訴狀，其
未表明上訴理由者，應於上訴後20日內向本院提出上訴理由書（
均須按他造當事人之人數附繕本）。上訴時應提出委任律師或具
有律師資格之人之委任狀，並依附註條文規定辦理。
中    華    民    國    98    年    10    月    21    日
                                書  記  官  林明威
附註：
民事訴訟法第466 條之1 ：對於第二審判決上訴，上訴人應委任
律師為訴訟代理人，但上訴人或其法定代理人具有律師資格者，
不在此限。
上訴人之配偶、三親等內之血親、二親等內之姻親，或上訴人為
法人、中央或地方機關時，其所屬專任人員具有律師資格並經法
院認適當者，亦得為第三審訴訟代理人。第1 項但書及第2 項情
形，應於提起上訴或委任時釋明之。


司法院資訊處製作；財團法人民間司法改革基金會備份。
